臺灣臺中地方法院刑事判決　　　　　　　　　　　　　九十年度訴字第二八三六號
　　公　訴　人　臺灣臺中地方法院檢察署檢察官
　　被　　　告　乙　○
　　選任辯護人　楊志航律師
右列被告因違反槍砲彈藥刀械管制條例案件，經檢察官提起公訴（九十年度偵字第一
六一四六號），本院判決如左：
    主  文
本件免訴。
    理  由
一、公訴意旨略以：乙○於民國（下同）九十年一月間為打獵之用，竟基於製造具有
    殺傷力土造長槍之犯意，未經許可以自備之工具，製造具殺傷力之土造長槍二枝
    （其中一枝為成品，另一枝僅為半成品，其槍身、槍管及槍柄尚未組裝），但因
    技術問題未能使其所製土造長槍二枝具有殺傷力而不遂，然乙○仍於同年五月底
    將上開未具殺傷力之土造長槍一枝成品贈予友人甲○○使用。嗣於同年九月四日
    十九時三十分許，為警在乙○位於台中縣龍井鄉○○村○○路○段一０六號住處
    當場查獲，並扣得右揭未具殺傷力土造長槍半成品一支、槍管、槍柄各一枝、黑
  色火藥一罐、切割機、電焊機、焊條、手持式砂輪機各一台、活動板手、十字起
    子、鉗子及鐵鎚各一支，並循線查獲甲○○得悉該土造長槍經甲○○試射認有膛
    炸危險而拆解將槍托用以烤火，槍管則由警方帶回等情，因認被告乙○涉有槍砲
    彈藥刀械管制條例第十一條第五項、第一項之製造其他各式槍砲未遂罪嫌等語。
二、按犯罪後之法律已廢止其刑罰者，應諭知免訴判決，並得不經言詞辯論為之，刑
    事訴訟法第三百零二條第四款、第三百零七條分別定有明文。
三、訊據被告乙○固坦承：扣案之土造長槍一支為其於右揭時、地所製造，而該亦經
    扣案之槍管、槍柄各一支亦係其用以製造槍之所用之零件，之前曾經作成一支土
    造長槍送給朋友甲○○供其打獵使用，惟辯稱：伊具有平地原住民身份，以為可
    以自製並持用獵槍，故而製造扣案槍枝想要供回鄉打獵使用或送給朋友打獵用等
    語。經查：
  (一)扣案土造長槍一枝經送內政部警政署刑事警察局鑑驗結果認：「送件土造長槍一
    支（獲案槍枝管制編號0000000000），認係具金屬槍管、木質槍托組而合而之土
    造長槍，以打擊底火引爆裝填於槍管內火藥為發射動力，其擊錘鬆動且欠缺扳機
    裝置，依現狀認不具殺傷力。」等節，有該局九十年十月三十日刑鑑字第二０六
    四九九號鑑驗通知書附於偵查卷足參。而依據內政部八十七年度六月二日曾就原
    住民依生活習慣特殊國民獵槍魚槍刀械管理辦法自製之獵槍之認定一事以台內
    警字第8770116號函釋：「說明：一『自製獵槍』：指原住民傳統習慣專供捕獵
    維生之生活工具，由申請人自行獨力製造或與非以營利為目的之原住民在警察分
    局核准之報備地點協力製造完成，以逐次由槍口裝填黑色火藥於槍管內，打擊底
    火或他法引爆，將填充之射出物射出，非使用具有彈頭、彈殼及火藥之子彈者。
    二『射出物』：指供自製獵槍引爆槍管內火藥後發射之用，填充於槍管內，遠小
    於槍管內徑之固體物，如玻璃片、彈丸等，且不含具有彈頭、彈殼及火藥之子彈
    。」，則由前開鑑識結果所臚列之扣案槍支特性，當可知被告乙○所製造者乃屬
    自製獵槍無訛，而該自製獵槍應屬槍砲彈藥刀械管制條例第四條第一項第一款所
    指之可發射金屬或子彈具有殺傷力之槍枝，惟因不具殺傷力而屬於製造未遂。
  (二)核被告乙○原應係觸犯修正前槍砲彈藥刀械管制條例第十一條第五項、第一項之
    未經許可製造其他可發射金屬或子彈具有殺傷力之槍枝未遂罪；又按火藥、炸藥
   、雷管、制式導火索業經內政部依照槍砲彈藥刀械管制條例第四條第三項規定，
    於八十六年十一月二十四日，以台內警字第八六七０六八三號公告為炸彈及爆
    裂物之主要組成零件，有卷附之公告一件可稽，則被告乙○持有扣案黑色火藥一
    罐之所為，係犯槍砲彈藥刀械管制條例第十三條第四項未經許可持有彈藥之主要
    組成零件罪，該部分雖未經公訴人於起訴論罪法條中敘及，惟已於事實中載明，
    當係漏列起訴法條，本院自仍得一併審酌，附此敘明。
  (三)惟按槍砲彈藥刀械管制條例已於九十年十一月十四日修正公布，同年月十六日生
    效修正後之槍砲彈藥刀械管制條例第二十條第一項將原規定：「原住民未經許可
    ，製造、運輸或持有自製之獵槍，供生活工具之用者，減輕或免除其刑，並不適
    用前條之規定（按指強制工作之規定）」修改為：「原住民未經許可，製造、運
    輸或持有自製獵槍或漁民未經許可，製造、運輸或持有自製之漁槍，供作生活工
    具之用者，處新臺幣二萬元以下罰鍰，本條例有關刑罰之規定，不適用之」，而
    依據該條修正時之立法說明：「刪除『減輕或免除其刑』幾字，給予除罪化．．
    ．因為既然屬於供作生活上及文化上工具之用，而無據為犯罪工具的意圖．．．
    已落實憲法增修條文及符合本條例多元化主義的政策目標與規範意旨」，可知此
    次修法之主要目的，乃為貫徹憲法增修條文第十條第十一項：「國家肯定多元文
    化，並積極維護發展原住民族語言及文化」，以落實保障原住民原有生活及文化
    習慣之立法政策。從而，新條例第二十條第一項雖僅就「原住民未經許可，製造
    、運輸或持有『自製之獵槍』以供生活工具之用」予以除罪化並改用行政罰鍰之
    方式來規範，而未就「原住民未經許可，製造、運輸或持有『彈藥之主要組成零
    件』」一併為相同之修正，然倘若該彈藥之主要組成零件確屬原住民傳統生活習
    慣上不可或缺之生活工具，本於相同之立法意旨，應認原住民製造、運輸或持有
    「彈藥之主要組成零件」之生活工具，亦非刑事法律所處罰之對象，而應歸屬行
    政秩序罰之問題。況且，所謂「自製獵槍」，係指原住民傳統習慣專供捕獵維生
    之生活工具，由原住民自行獨力或與非以營利為目的而製造完成，以逐次由槍口
    裝填黑色火藥於槍管內，打擊底火或他法引爆，將填充之射出物射出，非使用具
    有彈頭、彈殼及火藥之子彈者。該獵槍既須逐次裝填火藥始能發揮其射擊功用，
    可見「火藥」乃擊發過程中不可欠缺之要素，倘僅容許原住民得持有獵槍，而嚴
    格限制原住民不得持有火藥，則欠缺火藥之獵槍勢將無法發揮其預定功能，此顯
    與立法者之本意不合，亦有悖於憲法增修條文第十條第十一項肯定多元文化，並
    積極維護發展原住民族語言及文化之規定。是以應認於原住民未經許可製造、運
    輸或持有彈藥之主要組成零件（例如：火藥），而該火藥係為供原住民生活工具
    之用時，應可類推槍砲彈藥刀械管制條例第二十條第一項之規定，僅科處行政罰
    鍰，而無另外割裂適用同條例第十三條第四項之餘地，合先敘明。
  (四)又按原住民基於不同之文化傳統，其所追求之價值與其他族群迥然不同，其傳統
    生活之內涵與其他族群有甚大之差異。而原住民依先祖所留下之傳統方式製造簡
    易獵槍上山獵捕飛禽走獸，並將所得獵物與族人分享，本屬原住民傳統生活方式
    中極為重要之一部分，此乃眾所皆知之事實。近年來，原住民之生活型態雖已因
    社會之整體發展及族群之融合而發生重大之改變，其專以狩獵為生或以狩獵為主
    要生活內容者，雖已極為罕見，惟自製簡易獵槍，於農閒或工作之餘入山狩獵，
    仍屬部分原住民（尤其較為年長者）難以忘情之生活內容。是八十五年九月二十
    五日修正公布之槍砲彈藥刀械管制條例第十四條（八十六年十一月二十四日修正
    時移置於二十三條）即已明定：「獵槍、魚槍、刀械專供生活習慣特殊國民之生
    活工具者，其管理辦法，由中央主管機關於本條例修正公布後六個月內定之。」
    隨後於八十六年三月二十四日公布之「生活習慣特殊國民獵槍魚槍刀械管理辦法
    」第三條第二項所謂「專供生活習慣特殊國民生活工具」即包括原住民於狩獵、
    祭典等場合所使用之獵槍在內。依該辦法之規定，只要不具備該辦法第五條所規
    定之消極條件，並完成警察機關之報備及發照手續後，即可自製或持有獵槍（該
    辦法第四條至第六條規定參照─見本院卷第五一頁）。換言之，原住民依前開管
    理辦法之規定自製或持有自製獵槍，乃至於持槍入山狩獵，除有違反野生動物保
    育法之情形外，本非法所不許。嗣後因原住民未依前開管理辦法之規定合法自製
    或持有獵槍而誤觸槍砲彈藥刀械管制條例重典之情形仍層出不窮，立法者有鑑於
    此，乃於八十六年十一月二十四日修正公布之槍砲彈藥刀械管制條例第二十條第
    一項明定：「原住民未經許可，製造、運輸、陳列或持有自製之獵槍，供作生活
    工具之用者，減輕或免除其刑，並不適用前條（第十九條強制工作）之規定。」
    其立法說明業如前(三)所述；惟嗣後原住民未依前揭管理辦法規定，合法自製及持
    有獵槍，觸犯槍砲彈藥刀械管制條例第八條規定之情形仍一再發生，立法者乃再
    於九十年十一月十四日修正公布槍砲彈藥刀械管制條例二十條第一項明定：「原
    住民未經許可製造持有自製之獵槍，供作生活工具之用者，僅處以新臺幣二萬元
    以下之行政罰，而予以除罪化，立法理由亦已如前(三)所述，綜合立法者正視原住
    民文化之差異性而於歷次修法所展現對原住民文化傳統之尊重和寬容，槍砲彈藥
    刀械管制條例第二十條第一項所謂：「原住民製造、運輸或持有而供作生活工具
    之用之自製獵槍」自應解釋為：「原住民本於其文化傳統所形成之特殊習慣，專
    為其於生活中從事狩獵、祭典等活動使用，而以傳統方式所製造、運輸或持有之
    自製簡易獵槍。」。故原住民本於其文化傳統所形成之特殊習慣，專為其於生活
    中所從事之狩獵活動為目的，而以傳統方法製造或持有簡易獵槍，即應有前揭規
    定之適用，不以恃狩獵為生或以狩獵為其生活主要內容者為限，始與立法本旨相
    契合。經查：本件被告乙○雖自承平日從事鐵工，惟其具有平地原住民身份，有
    戶籍謄本一份在卷可稽，雖非恃狩獵為生，惟其所辯伊係本於其文化傳統所形成
    之特殊習慣，以傳統方法專為打獵而自製並持有扣案簡易獵槍一節，核與常情並
    無違背；況其於歷次偵、審中均已表明是要持該自製土造長槍上山打獵用，核與
    證人甲○○於警訊中所陳稱之：被告是要給其打獵使用等語相符，基於前揭說明
    ，被告既具原住民身分，其未經許可持有查獲之自製獵槍經解釋上應亦屬於供作
    打獵之生活習慣之工具使用，今修正後之槍砲彈藥刀械管制條例既已廢止相關刑
    罰，揆諸上開法條規定，本件爰不經言詞辯論逕為免訴判決。
四、臺灣花蓮地方法院檢察署檢察官併案（該署九十一年度偵字第二０五號）意旨略
    以：被告乙○於九十年五月間曾製造另一把土製長槍並贈與友人曹永達，該部分
    之行為與本件被告所設違反槍砲彈藥刀械管制條例之罪有連續犯之裁判上一罪關
    係等語而移送併辦。惟本院認就本案部分應為免訴之判決，則就移送部分已無從
    審究，爰退回由該署另為適法之處理，併此敘明。
據上論斷，應依刑事訴訟法第三百零二條第四款、第三百零七條，判決如主文。
中      華      民      國      九十一    年    十二    月    三十一   日
                            臺灣臺中地方法院刑事第七庭
                                        法  官 林學晴
右正本證明與原本無異。
如不服本判決，應於收受送達之日起十日內向本院提出上訴狀（須附繕本），上訴於
台灣高等法院台中分院。
                                        書記官
中      華      民      國      九十一    年    十二    月    三十一    日
